臺灣臺南地方法院民事判決　九十年度簡上字第二五六號
　　上　訴　人　乙　○　○
　　被上訴　人　丙　○　○
　　訴訟代理人　甲　○　○
右當事人間請求確認本票債權不存在事件，上訴人對於中華民國九十年九月十八日本
院臺南簡易庭九十年度南簡字第四六八號判決提起上訴，本院判決如左：
    主      文
原判決廢棄。
確認被上訴人執有上訴人簽發如附表一編號一至四所示之本票債權不存在。
第一、二審訴訟費用由被上訴人負擔。
    事      實
壹、上訴人方面：
  一、聲明：求為判決如主文所示。
  二、陳述：除於原判決記載相同者，予以引用外，補稱：
      （一）原審駁回上訴人之訴其理由為(一)上訴人所提錄音帶上顯示被上訴人陳稱
            發票日係經理所寫等語，並非針對系爭本票而言，上訴人主張系爭本票
            交付與被上訴人時，並未填具到期日及發票係無效票據，並無法提出其
            他證據以資證明。(二)被上訴人固稱這筆錢與上訴人沒有關係，是上訴人
            幫人家背書的，被上訴人又稱「‧‧‧七哥向我借錢，他（指上訴人）
            本來要在支票背書，我叫他開本票給我」，因此被上訴人所陳前後並無
            矛盾，(三)上訴人不得僅以系爭本票之發票日係在所擔保之支票之發票日
            前，而謂系爭本票不可能為上開支票之擔保。
      （二）系爭本票上之到期日及發票日確非上訴人所為，除有卷附錄音帶可稽外
            ，非不能由鑑定同一系爭本票上字跡是否由同一人即上訴人所為而得知
            ，然審否認錄音帶之證據力，其理由不當，對鑑定筆跡一事，絕無片語
            隻字說明，何以不需要，其屬有判決不備理由之違法，不應維持。又上
            訴人就有利於己之主張，已提出錄音帶及其譯文證明，法院固可以自由
            心證認定證據裡之有無，但應提出形成心證之理由說明，方屬合法，本
            件原審引被上訴人庭訊陳稱：「發票日係被告（指被上訴人）叫經理寫
            的，但不是系爭本票」，據以否認錄音帶內所錄被上訴人所稱「日期係
            經理寫的」，顯然係以被上訴人本人庭訊之言，證明被上訴人在他處之
            言為真，此種論證，若能成立，真是豈有此理矣。何況，被上訴人兩處
            之言，均明白承認，日期係「經理」寫的，並非上訴人所寫，則上訴人
            之「系爭本票上發票日，非上訴人所寫」之攻擊防禦方法，應可認定為
            真，實不待多論，而被上訴人在庭訊時，又稱「發票日係被告（指被上
            訴人）叫經理寫的」，足見上訴人亦未授權他人填寫。
      （三）被上訴人主張「不是系爭本票」乙情，自應就此有利於己之事實為舉證
            證明，方得獲有利之認定，原審不依此證據法則為之，驟為有利被上訴
            人之認定，判決實為違誤。實際上由被上訴人回答有關錄音帶所稱「日
            期係經理寫」的意思，如該句話所指之票據，非系爭本票，被上訴人只
            需直接答覆「不是指系爭本票」即可，如此回答無非心虛。依被上訴人
            在原審言詞辯論時所稱：「我叫他開本票給我」，語意非常清楚，苟為
            事實則其收到系爭本票時，豈有不看看系爭本票者，其上有無日期，怎
            可能出現「本票日期‧‧‧『可能』係原告（指上訴人）寫的」之不確
            定描述，於此益見被上訴人之言，確為臨訟編撰之詞。
      （四）系爭本票非為保證第三人向被上訴人借貸清償之用：確認本票債權不存
            在之訴，因「無」之狀態，無法證明，因此應由主張為「有」之一方舉
            證證明，在實務與理論上，都無爭議，因此本件應由被上訴人證明「有
            」債權存在，而因兩造當事人乃為系爭本票之直接前後手，因此之「有
            」之狀態，應指其取得票據權利之「原因關係」之存在。而本件被上訴
            人於原審言詞辯論時，已明白承認「這筆錢與原告（指上訴人）沒有關
            係」，至少已顯示上訴人所為本票債權不存在之主張為真，原審自更應
            進一步要求被上訴人舉證證明「是原告（指上訴人）幫人家背書的」之
            主張為真，乃原審竟在僅有被上訴人之陳述下，即為其有利之認定。
      （五）再者，被上訴人於原審言詞辯論時之陳述及所提事證，並非實在，依原
            審判決理由五段所引被上訴人稱「‧‧‧系爭本票是原告向七哥借錢」
            ，是系爭本票應係上訴人開立與「七哥」，七哥持轉向被上訴人貼現，
            則應係七哥在上訴人「開立」之系爭本票上「背書」轉該本票與被上訴
            人方是，而非上訴人「幫人家背書」。又依前項所引被上訴人陳述之下
            文「‧‧‧他本來要在支票背書我叫他開本票給我」，因上面提到的是
            「七哥來向我借錢」，因此下接的「他」字，無論文意語氣，都係指「
            七哥」無疑，則成「七哥本來要在支票背書（顯係指在轉貼現之票據上
            背書），我叫七哥開本票給我」，則開本票之人應為「七哥」而非上訴
            人明矣，因此，上訴人之系爭本票，確如被上訴所述，「這筆錢與原告
            （指上訴人）無關，明矣」。由前引被上訴人在原審言詞辯論之自認，
            再參酌與其所提出其後有上訴人背書之第三人謝通振簽發之兩紙支票，
            亦證被上訴人所言之不實，如認被上訴人所提第三人謝通振所簽發之支
            票上，上訴人之背書，即為被上訴人在原審言詞辯論所稱之「是原告（
            指上訴人）幫人家背書的」的狀態，則前款所引被上訴人所稱「‧‧‧
            他本來要在支票背書，我叫他開本票給我」中之他為「七哥」，即有所
            不合，惟若將「他」字指上訴人，亦與事實不合，蓋被上訴人所提出之
            謝通振之支票，係上訴人在其後「背書」，並非「本來要在支票背書，
            我叫他開本票給我」之狀態，顯見此句所指本票與第三人謝通振之支票
            背書債務無關，簡言之，系爭本票非為謝通振持支票向被上訴人貼現之
            保證，則上訴人於原審所稱係上訴人幫人家背書即屬空言。
      （六）系爭四張本票並非用以擔保被上訴人與訴外人謝通振間之借款，而係用
            以償還兩造先前借款的擔保。之前借款均已清償，但被上訴人未將本票
            歸還，上訴人向被上訴人借款一定是支票、本票均要開立，別人跟他借
            錢，不可能由上訴人開立本票，若由上訴人幫謝通振擔保，更不可能由
            上訴人開本票，因為上訴人還在謝通振的支票上背書。系爭本票及所述
            支票票載日期並不一致，可證明並非用以擔保，系爭本票是上訴人向被
            上訴人借款時所開立，於上訴人女兒清償時，因被上訴人稱系爭本票在
            經理那，以致沒有歸還，被上訴人稱謝通振向被上訴人借款只有開立支
            票，沒有開立本票，惟就上訴人所提出之證物及調卷所示，謝通振有開
            立本票、支票。
      （七）九十一年五月三十日準備程序期日證人謝通振證稱：伊向被上訴人借款
            ，除簽發其個人支票外，並需再簽伊名義之本票，上訴人並未為其借款
            ，簽發任何本票做為借款擔保‧‧‧等語，由此益證被上訴人所言不實
            。另一般地下錢莊經營之模式，借款人必須同時簽發支票及本票，被上
            訴人於九十年八月七日原審庭訊時稱：「這筆錢與上訴人沒關係，是上
            訴人幫人家背書」，惟其後卻又稱「系爭本票是上訴人向七哥借錢，七
            哥來向我借錢，他本來要在支票背書，我叫他開本票給我」，則「這筆
            錢」亦應係與上訴人有關係方式，顯見兩者已相矛盾，而見其不實，又
            被上訴人於九十年九月四日原審庭訊時，提出兩張第三人謝通振簽發之
            支票，稱其後有上訴人之背書，上訴人簽發本票即係為保證該支票之兌
            現等語，惟查該兩紙支票金額合計僅有四十餘萬元，與系爭四紙本票票
            面金額合計高達一百零三萬五千元，顯不相當，謂此為彼之保證，其孰
            能信？更何況系爭本票四紙所載發票日有三紙為八十八年七月十三日與
            被上訴人所提出之兩紙支票發票日相較在期前，以期前之票據保證尚未
            發生之票據債務，有違常情，甚為顯然，而既謂系爭四張本票係為保證
            其提出之兩張支票之兌現，何以獨有一張金額最小之本票「發票日」，
            「到期日」遠在該兩張支票之後，相差達三個月之久，凡此種種，均見
            被上訴人所稱保證之說非實情。
      （八）被上訴人於九十年九月四日原審庭訊時復稱：謝先生還有其他支票，我
            沒有拿來，‧‧‧已經在高雄地方法院請支付命令云云，復在九十一年
            八月二十九日鈞院訊問時，又稱：謝通振借款尚未償還之數額超過系爭
            本票之金額，而每次謝通振借錢，上訴人都會開本票等語，參佐被上訴
            人所稱每次謝通振向被上訴人所借之債務，上訴人同時會作擔保，則被
            上訴人理應持有上訴人所簽發之本票，不僅止於系爭四張本票，然被上
            訴人竟提不出另外之本票，而且，被上訴人是於九十年六月六日持謝通
            振所簽發之另本票三紙共七十五萬向臺灣高雄地方法院聲請本票裁定，
            並非被上訴人所稱之「支票」及「聲請支付命令」，足徵被上訴人所稱
            保證之說，絕非實在。
  三、證據：除援用第一審所提證據外，聲請訊問證人黃久富及鑑定筆跡。
貳、被告方面：被告未於言詞辯論期日到場，據其先前提出之書狀所為之聲明、陳述
    如左：
  一、聲明：求為判決：駁回上訴。
  二、陳述：除於原判決記載相同者，予以引用外，補稱：
      （一）本件應是上訴人介紹訴外人謝通振向被上訴人借款，因被上訴人與訴外
            人並不認識，因此要求上訴人提出四張本票用以擔保。謝通振斷斷續續
            向被上訴人借款，上訴人係以在支票背書及開立本票二種方式為擔保，
            給付借款都是由經理將錢存入銀行。謝通振向被上訴人借錢時，都會通
            知上訴人到場，但是上訴人有說要幫謝通振作擔保，有時會同時作擔保
            ，有時是謝通振先借錢後，過幾天上訴人再到被上訴人處開本票幫謝通
            振作擔保，但謝通振與被上訴人間之交易有時以現金，因此無法提出交
            易明細，至於其借款時有無開立支票或本票已不清楚，但一般情形有開
            立支票，也有只開立本票，亦有同時開立本票及支票。當初上訴人借款
            多少已不清楚，但已清償，系爭本票是上訴人為被上訴人謝通振背書、
            上訴人向我借款時都開立本票、支票，我有將本票、支票返還給上訴人
            女兒，才寫其女兒之支票，一個月約還五萬元，已經將上訴人借款所開
            立之票據全部歸還上訴人女兒，證人謝通振並不知情上訴人有開立本票
            為其擔保，且謝通振借款之金額高於系爭本票票面金額之總和。
      （二）上訴人認當事人間系爭本票債權不存在所持之理由，不外(一)系爭本票上
            之到期日及發票日確非上訴人所為，並提出「錄音帶」為證。(二)系爭本
            票非為保證第三人謝通振向被上訴人借貸清償之用。(三)由被上訴人於原
            審言詞辯論之陳述及所提事證，已顯示被上訴人所言不實。惟上訴人所
            提錄音帶顯示「‧‧‧發票日期係經理屬寫等語‧‧‧」，上訴人並無
            法證明該語係針對系爭本票，且上訴人僅空言陳述系爭本票交付與被上
            訴人時，並未記載發票日等語，但上訴人另無其他積極事證可證其所言
            為真，故其空言指述尚非可採。又被上訴人固曾稱「該筆錢與上訴人無
            關，是上訴人幫人家背書的‧‧‧」，然被上訴人此語乃意指，款項係
            貸與第三人謝通振而非上訴人，上訴人係為謝通振保證之意，此與被上
            訴人庭訊又稱「第三人謝通振向我借錢，他（上訴人）本來要在支票背
            書，我叫他開本票給我」，並無前後矛盾之情形，上訴人所指被上訴人
            前後矛盾乃斷章取義。」
  三、證據：除援用第一審所提出之證據外，補提出本票原本為證。
、本院職權調閱臺灣高雄地方法院九十年度執字第二八九四五號強制執行卷、九十
    年度票字第七一二號、九十年度票字第二五五四號聲請本票裁定卷，並依上訴人
    之聲請向高雄區中小企業銀行阿蓮分行調閱票據，以及訊問證人謝通振。
    理      由
壹、程序方面：
    本件被上訴人未於最後言詞辯論期日到場，核無民事訴訟法第三百八十六條各款
    所列情形，爰依上訴人聲請，由其一造辯論而為判決。
貳、得心證之理由：
  一、本件上訴人起訴主張：被上訴人執有伊簽發如附表所示本票四紙（以下簡稱系
      爭本票），向台灣高雄地方法院聲請本票裁定准許強制執行，惟系爭本票係伊
      於八十八年間向被上訴人借款新台幣（下同）三十五萬元之擔保，且如附表一
      所示編號１、２、３之三紙本票並未書寫發票日及到期日，係無效之本票。八
      十八年七月間上訴人委託其女洪久富處理與被上訴人之借款，協商以六十萬為
      所有欠款給付額，至八十九年八月間止，洪久富共支付七十一萬一千七百二十
      元已清償所有之欠款，詎被上訴人竟未返還系爭本票，仍持該本票聲請民事裁
      定，爰依非訟事件法第一百零一條之規定，提起本件訴訟，請求判決：確認被
      上訴人持有上訴人簽發如附表一編號一至四所示之本票債權不存在。
  二、本件被上訴人則以：本件係上訴人介紹訴外人謝通振向被上訴人借款，因被上
      訴人與謝通振並不認識，遂由上訴人開立系爭本票為謝通振擔保，謝通振借款
      之金額高於系爭本票票面金額之總和，而上訴人與被上訴人間之借款債務確已
      清償，另依上訴人於原審提出之錄音帶譯文所示，無法證明「‧‧‧發票日期
      係經理所寫等語‧‧‧」等語係指系爭本票，且上訴人空言陳述系爭本票交付
      與被上訴人時未記載發票日並不實在等語資為抗辯。
  三、按確認之訴，非原告（即上訴人）有即受確認判決之法律上利益者不得提起，
      民事訴訟法第二百四十七條第一項定有明文，所謂即受確認判決之法律上利益
      ，係指法律關係存否不明確，原告在法律上之地位有不安之狀態存在或受侵害
      之危險，而此種不安之狀態或危險，能以確認判決除去者而言。本件被上訴人
      既已以上訴人名義所簽發如附表一編號一至四所示之本票向臺灣高雄地方法院
      聲請准予強制執行，並經該院九十年票字第二五五四號本票裁定准許強制執行
      在案，有本票裁定在卷可證，被上訴人即得以隨時聲請強制執行，而上訴人有
      即受強制執行之危險，此等危險自得依確認判決加以除去，是上訴人提起本件
      確認之訴，即有確認利益，合先敘明。
  四、本件上訴人主張如附表一所示之系爭本票係由其所簽發，與被上訴人間之借款
      債務業已清償一節，業據其於本院及原審審理時陳述在卷，並為被上訴人所不
      爭執，自應信為真實。上訴人另主張系爭本票係為兩造間之借款債務擔保而簽
      發，被上訴人於上訴人之女黃久富在八十八年七月起至八十九年八月間陸續代
      為清償借款債務後未予歸還，仍持之向臺灣高雄地方法院聲請准予本票強制執
      行之裁定之事實，已據其於本院及原審審理時陳述在卷，並提出電話中華電信
      臺灣南區電信分公司國內長途通話明細清單、上訴人之女黃久富與鄭森淵間之
      電話通話譯文、黃久富與被上訴人間之電話通話譯文為證（原審第十五、十六
      至十七、十八至二一頁），並經本院依職權調閱臺灣高雄地方法院九十年度票
      字第二五五四號本票裁定案卷核閱屬實，惟被上訴人仍執前揭情詞置辯，是本
      件所應審究者厥為：系爭本票究係上訴人為擔保前揭已清償之借款債務而簽發
      ，抑或為擔保訴外人謝通振與被上訴人間之借款債務所簽發。
  （一）按當事人主張有利於己之事實者，就其事實有舉證之責任。但法律別有規定
        ，或依其情形顯失公平者，不在此限。民事訴訟法第二百七十七條定有明文
        。又按上訴人係否認曾與被上訴人訂立買賣某號股份之契約，提起消極確認
        之訴，按照舉證責任分配之原則，應由主張買賣契約存在之被上訴人，就訂
        立買賣契約之事實負舉證之責；而事實為法律關係發生之特別要件者，在消
        極確認之訴，應由被告就其存在負舉證之責任，在其他之訴，應由原告就其
        存在負舉證之責任。非債清償之不當得利返還請求權，以對於不存在之債務
        而為清償之事實，為其發生之特別要件，自應由主張此項請求權存在之原告
        ，就該事實之存在負舉證之責任，而該事實之存在，係以所清償之債務不存
        在為前提，有舉證責任（最高法院二十八年上字第一一號、二十八年上字第
        一七三九號判例要旨參照），因此，本件上訴人提起確認本票債權不存在之
        訴，自應由主張本票債權存在之被上訴人對此負舉證責任。
  （二）次查，被上訴人前於原審時辯稱：「原告欠我的錢都還清了，但系爭本票是
        原告向七哥借錢，七哥來向我借錢，他本來要在支票背書，我叫他開本票給
        我，本票的日期有無寫日期我不清楚，是我兒子拿進去告的，這筆錢與原告
        沒有關係，是原告幫人家背書的」等語（原審卷第四四頁），後於本院審理
        時則改稱：「本件應是上訴人介紹訴外人謝通振向被上訴人借款，因為被上
        訴人與訴外人並不認識，因此要求上訴人提出四張本票用以擔保」等語（本
        院卷第五一頁），被上訴人對於上訴人何以簽發系爭本票之原因事實前後供
        稱不一，已滋疑義。而據證人謝通振於本院審理時到院證稱：「（問：有否
        用上訴人本票作為你借款的保證？）我沒有使用過上訴人的本票作為保證，
        我都是用自己的本票與支票向被上訴人借款，我本來還不知道本票如何開立
        ，是被上訴人告訴我的，在借款的時候，都是被上訴人自己攜帶本票給我書
        寫」等語（本院卷第一一三至一一四頁），則系爭本票是否為上訴人擔保謝
        通振與被上訴人間之借款債務所簽發更屬可疑，雖被上訴人於原審提出如附
        表二所示由謝通振所簽發、上訴人背書之支票二紙（原審卷第五三頁）以為
        上訴人曾在謝通振簽發之支票上背書而為擔保乙情之佐證，惟背書原因多端
        ，僅可認上訴人曾持謝通振之支票背書使用，尚無法據此推論本件上訴人係
        以系爭本票為謝通振而為擔保。
  （三）再查，被上訴人自承「（問：一般人向被上訴人借款是否開立本票、支票？
        ）一般情形有開立支票，也有時只開立本票，也有同時開立支票、本票」等
        語，核與證人謝通振結證：「（問：有否向被上訴人借款？）有，大概有借
        二百萬至三百萬之間，我跟被上訴人借款會開立支票跟他融資，另會開立本
        票做為借款的保證」等語相符（本院卷第一四五、一一三頁），因之，倘被
        上訴人主張系爭本票係為謝通振擔保乙節屬實，則被上訴人亦應持有謝通振
        為擔保系爭借款所簽發之支票或本票，且該支票或本票之票面金額以及該本
        票所載之發票日期應與系爭本票之發票日期、票面金額一致始合乎擔保之本
        意，惟被上訴人迄至本件言詞辯論終結時仍無法提出謝通振為系爭借款擔保
        而簽發之票據，而經本院依職權核閱臺灣高雄地方法院九十年度票字第七一
        二號本票裁定案卷內被上訴人提出聲請准予強制執行裁定之本票，以及如附
        表二所示由謝通振簽發、上訴人背書之支票所載發票日期、票面金額，與如
        附表一所示之系爭本票均不相符，因此，亦無從證明系爭本票確係上訴人為
        擔保謝通振之借款債務而簽發。此外，被上訴人又辯稱：「謝通振並不知情
        上訴人有開立本票為其擔保」等語，衡之常情，為他人借款而為票據上之擔
        保多半先由借款人與保證人約定保證，再由保證人以票據背書，被上訴人所
        辯謝通振不知情上訴人為其擔保，且係上訴人另簽發票據而為擔保者云云，
        顯與常情有悖，而被上訴人均無法提出任何可供調查之證據以實其說，則其
        前揭抗辯顯不足採信。
 四、綜上所述，被上訴人既已自認兩造間之借款債務業已清償，又無法舉證證明持
     有之系爭本票之原因事實係上訴人為擔保訴外人謝通振與被上訴人間之借款債
     務而簽發，則上訴人主張系爭本票係擔保兩造間之借款而簽發，因借款債務已
     清償，系爭本票債權即已不存在之事實，應堪認定，上訴人請求確認被上訴人
     持有上訴人所簽發如附表一編號一至四所示之本票債權不存在，為有理由，自
     應准許。原審為上訴人敗訴之判決，自有未洽；上訴人上訴意旨指摘原判決不
     當，求予以廢棄為有理由，爰由本院廢棄原審判決改判如主文第二項所示。
 五、又本件待證事實已臻明確，兩造其餘之攻擊防禦方法及舉證，於判決結果已不
     生影響，爰不一一詳為審酌，附此敘明。
 六、據上論結，本件上訴為有理由，依民事訴訟法第百三十六條之一第三項、第四
     百六十三條、第三百八十五條第一項前段、第四百五十條、第七十八條，判決
     如主文。
中　　　華　　　民　　　國　　九十一　　年　　　十　　　月　　 十七　　 日
　　　　　　　　　　　　　　　　臺灣臺南地方法院民事第一庭
~B審判長法官　周素秋
~B　　法　官　林逸梅
~B　　法　官　黃欣怡
右為正本係照原本作成
本判決不得上訴
中　　　華　　　民　　　國　　九十一　　年　　　十　　　月　　　十七　　日
~B法院書記官　陳靜娟
~F0
~FP40
附表一：系爭本票
┌─────────┬─────────────┬─────────┐
│　發　　票　　日  │票　　　面　　　金　　　額│　到　　期　　日  │
├─────────┼─────────────┼─────────┤
│ 88、7 、 3       │ 五十萬元                 │    未載          │
├─────────┼─────────────┼─────────┤
│ 88、7 、13       │ 三十萬元                 │    未載          │
│                  │                          │                  │
├─────────┼─────────────┼─────────┤
│ 88、7 、13       │ 十八萬五千元             │   88、7、23      │
├─────────┼─────────────┼─────────┤
│ 88、10、 6       │ 五萬元                   │   88、11、4      │
│                  │                          │                  │
└─────────┴─────────────┴─────────┘
附表二：謝通振簽發、上訴人背書之支票
┌─────────┬─────────────┬─────────┐
│　發　　票　　日  │票　　　面　　　金　　　額│支  票  號  碼    │
├─────────┼─────────────┼─────────┤
│ 88、7 、23       │ 十八萬元                 │HLA0000000        │
├─────────┼─────────────┼─────────┤
│ 88、7 、21       │ 二十二萬五千元           │HLA0000000        │
│                  │                          │                  │
└─────────┴─────────────┴─────────┘
